最高法院刑事判決　　　　　　九十六年度台上字第二五０三號
上　訴　人　甲○○
選任辯護人　楊金順律師
上　訴　人　乙○○
上列上訴人等因偽造有價證券案件，不服台灣高等法院中華民國
九十三年二月二十五日第二審判決（九十二年度上訴字第四四一
八號，起訴案號：台灣板橋地方法院檢察署八十九年度偵字第一
八九四七、一五０六九、一三九三五號、九十年度調偵字第一０
０號），提起上訴，本院判決如下：
    主  文
原判決關於甲○○、乙○○部分撤銷，發回台灣高等法院。
    理  由
本件原判決認定：上訴人甲○○（原名周國亨），得知中華電信
股份有限公司（下稱中華電信公司）將於民國八十九年十月間，
辦理釋出公股上市民營化，中華電信公司員工得依其年資長短優
先認購股份，而一般社會大眾預期股票上漲而亟欲認購，惟尚無
法確定公開上市之股價及員工可得認購數量多寡之情況下，認有
機可趁，遂夥同具有製造文件能力之上訴人乙○○（下稱上訴人
等二人），基於意圖為自己不法之所有之共同犯意聯絡，謀議偽
造中華電信公司股票轉讓之相關文件（即俗稱股條），販售予不
特定多數人，藉以圖利。上訴人等二人為避免日後遭檢警追查，
乃教唆洪國忠（已死亡）充當人頭，先在台灣銀行左營分行開立
帳戶，俾供賣「股條」過程中相關詐得款項之匯出、匯入之用。
復明知未經中華電信公司南區分公司金門營業處、律師陳淑鶯、
福建省金門縣金寧鄉戶政事務所、金寧鄉戶政事務所主任李天平
、中華電信公司南區分公司金門營業處經理黃志榮、中華電信公
司南區分公司金門營業處員工張育群、董倫彥、許績成、詹景超
、林乃秋、王豫春、李國華、林寶玉、周以河、楊家聲、王鴻提
、蔡水田、洪奇穎、陳勤敏、陳應惠等人之同意或授權，而由乙
○○於八十九年二月間，在高雄市○○區○○路三五六巷二十六
號「飛亞影像工作室」，以新台幣（下同）一萬七千餘元之代價
，委託知情之負責人陳志毓（經第一審判刑確定）偽刻張育群等
人之印章及「律師陳淑鶯認證專用章」、「理誠法律事務所陳淑
鶯律師、金門金城民生路七三號ＴＥＬ三二００二二」、「主任
李天平」、「經理黃志榮」等職名章、「中華電信公司南區分公
司金門營業處」、「金門縣金寧鄉戶政事務所謄本專用章」等數
枚公、私印章後；另基於概括之犯意，在高雄市○○○路三０四
號ＮＯＫＩ生活咖啡館之ＶＩＰ室內，以自備之電腦、列表機等
工具，偽造及變造下列文件：（一）律師證明書、（二）買賣契
約書、（三）出賣人出具之切結書、（四）出賣人即中華電信公
司員工在職證明書正本、（五）出賣人簽發之保證本票、（六）
出賣人之印鑑證明正本、（七）出賣人之全戶戶籍謄本影本（由
甲○○提供之範本影印，更改資料後再影印）、（八）出賣人之
識別證影本及出賣人之身分證影本（將甲○○提供之範本影印，
剪下學校家長會名錄上之照片，貼上變造後再影印）等文件（原
判決以：上開文件以下總稱為「中華電信公司股條」）至少五百
份以上（每份一千股），並以前開偽造之印章在各該「股條」之
相關書面上蓋章，以完成該等文件之偽造、變造。於八十九年二
、三月間，交由甲○○對外以每股六十五元至七十七元不等之價
格出售於不特定人，其中於八十九年三月九日，以每股七十五元
之價格，出售六十份中華電信公司之「股條」於郭清和，並於收
受前金二百零四萬元後，將股條六十份交付於郭清和；八十九年
三月八日前之某日，以每股六十五元之價格，出售十八份「股條
」於郭忠信，銀貨兩訖；同日，亦透過仇青嵐（經檢察官為不起
訴處分）之仲介，以每股七十七元之價格，出售一百九十二份「
股條」於陳日安（經檢察官為不起訴處分），並收受陳日安匯款
一千二百七十萬元及支票二張金額為一百八十四萬元，然尚未交
付「股條」；同年三月中旬，以每股六十五元之價格，先後出售
五份、二份、三份「股條」於蔡信明，銀貨兩訖；甲○○於詐得
上述款項後即與乙○○朋分等情。因而維持第一審關於論處上訴
人等二人以共同意圖供行使之用，而偽造有價證券罪（另牽連犯
有連續行使偽造及變造公文書罪、連續行使偽造私文書罪、連續
行使偽造及變造特種文書罪、連續詐欺取財罪），甲○○處有期
徒刑參年拾月；乙○○處有期徒刑參年；並為相關從刑宣告部分
之判決，駁回上訴人等二人在第二審之上訴。固非無見。
惟查：（一）有罪判決書記載之事實，為判斷其適用法令當否之
準據，法院應將依職權認定與論罪科刑有關之事項，翔實記載，
然後於理由內逐一說明其憑以認定之證據，並使事實認定與理由
說明，互相適合，方為合法。倘若事實認定與理由說明，不相一
致，或事實或理由之記載，前後齟齬，按諸刑事訴訟法第三百七
十九條第十四款後段規定，均屬判決理由矛盾之當然違背法令。
本件原判決事實載稱：經警方於八十九年六月八日上午八時十分
許，在高雄縣鳳山市○○街二十四號九樓住處查獲，並搜得如附
表所示之偽造「中華電信股條八份」（另含切結書一份）；於理
由並說明：「有如附表所示偽造、變造之文件扣案足稽」，及「
扣案如附表編號一至八所示之文件均應宣告沒收」云云（原判決
第六頁第四至六行、第十頁第二行、第二十二頁最後一行至第二
十三頁第四行）。則所稱之「附表」即屬判決事實及理由之一部
分，然原審判決書並無所稱之「附表」，其事實之認定即屬不明
，理由之說明亦失其依據，致其適用法律是否適當，本院無憑判
斷。而本件第一審判決於事實及理由中，並有上開搜得如附表所
示「偽造中華電信股條八份」之記載（第一審判決第七頁事實四
、第十三頁第二行、第二十九頁倒數第二行至第三十頁第三行）
，於判決書最後亦有附表（編號一至八）可稽。惟查警方於八十
九年六月八日，搜索上訴人甲○○上開住處時，並未查扣得上開
第一審判決附表所載之八份偽造之中華電信公司股票買賣契約書
及其相關文件（查上開偽造、變造如第一審判決附表，即原判決
事實所載之：（一）律師證明書、（二）買賣契約書、（三）出
賣人出具之切結書、（四）出賣人即中華電信公司員工在職證明
書正本、(五)出賣人簽發之保證本票、（六）出賣人之印鑑證明
正本、（七）出賣人之全戶戶籍謄本影本、（八）出賣人之識別
證影本及出賣人之身分證影本等文件，核其內容，係屬「中華電
信公司股票買賣契約書及其相關文件」，下稱「股票買賣契約書
等文件」，原判決及第一審判決均稱之為「股條」，是否與上開
文件內容相符？有無法律依據？非無疑義）；上開八份「股票買
賣契約書等文件」係另由劉承易、郭清和、郭忠信所提出，分別
有該搜索扣押證明筆錄及台灣板橋地方法院檢察署扣押物品清單
在卷可查（八十九年度偵字第一三九三五號卷第十二、一四二、
一四三頁）。則上開「股票買賣契約書等文件」是否仍屬上訴人
等二人所有？即非無疑義，如為否定，其中除偽造之本票、印文
、署押外，即不得宣告沒收，原審未予詳查究明，遽認上開「股
票買賣契約書等文件」係在上訴人甲○○住處查扣，已與卷內資
料不符，並認均為上訴人等二人所有，而予宣告沒收，即非適法
。（二）原判決事實認定：上訴人乙○○委託知情之陳志毓偽刻
中華電信公司南區分公司金門營業處員工張育群、董倫彥、許績
成、詹景超、林乃秋、王豫春、李國華、林寶玉、周以河、楊家
聲、王鴻提、蔡水田、洪奇穎、陳勤敏、陳應惠等十五人之印章
，並以之蓋用於「股票買賣契約書等文件」之各文件上，以完成
該等文件之偽造等情。然依第一審判決附表所載之八份「股票買
賣契約書等文件」，其出賣人為：林乃秋、詹景超、李國華、許
績成、張玉群、翁文鵬等六人。並無偽造董倫彥、王豫春、林寶
玉、周以河、楊家聲、王鴻提、蔡水田、洪奇穎、陳勤敏、陳應
惠等十人之文書之認定；而事實及理由欄中，亦無偽造翁文鵬印
章、文書之記載。則第一審判決所載事實與理由，前後不無齟齬
，原判決未予糾正，竟並為與第一審判決相同之認定，同有判決
理由矛盾之違背法令。且原判決既認定：上訴人乙○○委任知情
之陳志毓偽刻公私印章等情，則陳志毓就此部分已參與構成要件
之行為，原判決就此部分未論陳志毓以共同正犯，亦有判決不適
用法則之違背法令。（三）另查除第一審判決附表所載上開林乃
秋、詹景超、李國華、許績成、張玉群、翁文鵬等六人之八份「
股票買賣契約書等文件」外（此八份存置於原審法院贓物庫，見
原審卷第八十二、一三七頁），於八十九年度偵字第二０九二０
號偵查卷內復有詹景超之「股票買賣契約書等文件」一份（見該
卷第十六至二０頁），於第一審卷（一）內，亦有林寶玉、陳勤
敏、詹景超、董倫彥、陳應惠等人之「股票買賣契約書等文件」
五份（見該卷第一二九至一八三頁），以上六份「股票買賣契約
書等文件」，似亦為偽造及變造者，原審對此部分未予說明論列
，亦有疏誤；又原判決於事實內認定：上訴人等偽造、變造之上
開「股票買賣契約書等文件」每份一千股等情（原判決第四頁倒
數第六行）。惟依卷內上開六份「股票買賣契約書等文件」之內
容，其出賣股份數係每張一千股，而每份均不只一張，依序分別
為五張、十張、三張、二張、十張、二張，則原判決所認定之事
實，即與卷內證據資料不相適合，有證據上理由矛盾之違背法令
。另查原判決既認上訴人等二人偽造、變造之「股票買賣契約書
等文件」至少有五百份，則除上開十四分外，其他各份「股票買
賣契約書等文件」中依法不論屬於犯人與否應沒收之偽造之本票
、印文、署押，究否尚存？抑或已滅失？應否宣告沒收？原判決
亦未於理由敘明，併有判決不備理由之違背法令。（四）上開卷
內之「股票買賣契約書等文件」，除有偽造製作名義人之印文外
，並有偽造名義人之署押，有卷內之「股票買賣契約書等文件」
可稽。第一審判決於附表亦記載有偽造署押等情，然第一審及原
判決事實則均載稱：上訴人乙○○蓋用偽造之印章於各該文件上
，以完成偽造或變造行為云云。並未認定上訴人乙○○併有偽造
署押之行為，其事實所載與第一審判決附表所示及卷內資料均不
相適合，有判決理由矛盾之違背法令。（五）按刑事審判上之共
同被告，係為訴訟經濟等原因，由檢察官或自訴人合併或追加起
訴，或由法院合併審判所形成，其間各別被告及犯罪事實仍獨立
存在。故共同被告對於其他共同被告之案件而言，為被告以外之
第三人，本質上屬於證人，為確保被告對證人之詰問權，證人於
審判中，應依法定程序，到場具結陳述，並接受被告之詰問，其
陳述始得作為認定被告犯罪事實之判斷依據。刑事訴訟法於九十
二年二月六日經公布增訂第二百八十七條之二規定：「法院就被
告本人之案件調查共同被告時，該共同被告準用有關人證之規定
。」並於同年九月一日施行。原審於九十三年二月十一日審理期
日，就上訴人甲○○部分調查共同被告乙○○時，未依前開規定
適用人證之調查程序，俾使共同被告乙○○立於證人之地位而為
陳述，致有不當剝奪甲○○對於具證人適格之乙○○之正當詰問
權，其所踐行之訴訟程序難謂適法。（六）被告以外之人於審判
外之言詞或書面陳述，除法律有規定者外，不得作為證據，刑事
訴訟法第一百五十九條第一項定有明文。查上訴人甲○○於原審
即抗辯以：孫維妮於警詢之陳述無證據能力云云（原審卷第一四
五頁），原判決仍引用孫維妮警詢時之證詞為判決基礎（原判決
第十一頁理由二之（二）之２）。係採用被告以外之人於審判外
之陳述作為證據，然並未說明上開傳聞證據如何符合例外得為證
據之法律規定，自與上揭規定有違，證據上理由不備之違背法令
。（七）同時偽造不同被害人之本票時，因其侵害數個人法益，
係一行為犯數罪名，此與同時偽造同一被害人之多張本票時，其
被害法益僅有一個，只成立單一之偽造有價證券罪名迥異。上訴
人等二人共同偽造不同被害人之本票，縱依原判決所認定：其係
同時為之，為一行為等情屬實。亦屬一行為犯數罪名，應依刑法
第五十五條想像競合犯之規定，從一重處斷，原判決認僅成立單
一偽造有價證券罪，自非適法。以上或為上訴意旨所指摘，或為
本院得依職權調查之事項，應認原判決有撤銷發回之原因。
據上論結，應依刑事訴訟法第三百九十七條、第四百零一條，判
決如主文。
中　　華　　民　　國　九十六　年    五  　月　  四    日
                      最高法院刑事第五庭
                          審判長法官  林　增　福
                                法官  邵　燕　玲
                                法官  陳　世　雄
                                法官  蔡　國　在
                                法官  花　滿　堂
      本件正本證明與原本無異
                                      書  記  官
中　　華　　民　　國　九十六　年　  五 　 月    九  　日
                                                      ｍ
